【裁判字號】    97,醫訴,6
【裁判日期】    980210
【裁判案由】    違反藥事法等
【裁判全文】
臺灣臺中地方法院刑事判決               97年度醫訴字第6號
公  訴  人  臺灣臺中地方法院檢察署檢察官
被      告  丁○○
選任辯護人  林永發律師
被      告  甲○○
選任辯護人  李明海律師
            羅豐胤律師
            黃幼蘭律師
被      告  丙○○
選任辯護人  周黛婕律師
上列被告等因違反藥事法等案件，經檢察官提起公訴（96年度偵
字第24590號），本院判決如下：
    主    文
甲○○共同未取得合法醫師資格，擅自執行醫療業務，處有期徒
刑捌月，減為有期徒刑肆月，如易科罰金，以新臺幣參仟元折算
壹日；又從事業務之人，明知為不實之事項，而登載於其業務上
作成之文書，足以生損害於他人，處有期徒刑參月，如易科罰金
，以新臺幣參仟元折算壹日。應執行有期徒刑陸月，如易科罰金
，以新臺幣參仟元折算壹日。
丙○○共同未取得合法醫師資格，擅自執行醫療業務，處有期徒
刑壹年，減為有期徒刑陸月，如易科罰金，以新臺幣參仟元折算
壹日。
丁○○無罪。
    犯罪事實
一、甲○○為執業中醫師，並在臺中市○○區○○路3段287號開
    設「高漢中醫診所」。甲○○明知丙○○未取得合法醫師資
    格，不得執行醫療業務，竟與之共同基於反覆、延續違反醫
    師法而擅自執行醫療業務之犯意聯絡，由甲○○提供高漢中
    醫診所2樓診間，容留丙○○於民國94年2月1日、94年5月31
    日、94年12月27日、95年2月21日、95年8月1日、95年8月29
    日、95年11月21日、96年3月20日，對病患乙○○（原名高
    淑熙）為把脈、問診及開立處方箋等診察、治療行為，每次
    向乙○○收取門診費用新臺幣（下同）200元（藥費另計）
    。
二、甲○○雖明知病患乙○○上開8次門診，均係由未具合法醫
    師資格之丙○○負責診治，惟甲○○為避免相關法律責任，
    竟於96年6月間某日，在高漢中醫診所內，於其中醫師業務
    所執掌之病歷表內，虛偽填載甲○○於上開8次門診期日，
    親自為乙○○看診、用藥等不實內容之病歷紀錄，足生損害
    於病患乙○○醫療紀錄管理之正確性。
三、案經乙○○訴由臺中市調查站移送臺灣臺中地方法院檢察署
    檢察官偵查起訴。
    理    由
壹、證據能力部分：
一、關於告訴人乙○○所提出供本院附卷之94年2月1日、94年5
    月31日、94年12月27日、95年2月21日、95年8月1日、95年8
    月29日、95年11月21日、96年3月20日等9紙處方箋（其中94
    年5月31日為2紙，餘日期各為1紙）之證據能力：
（一）按關於違法取得證據之排除法則，我國法僅於刑事訴訟法
      第158條之4規定：「除法律另有規定外，實施刑事訴訟程
      序之公務員因違背法定程序取得之證據，其有無證據能力
      之認定，應審酌人權保障及公共利益之均衡維護。」即僅
      認公務員非法取證，始生證據排除之效果。是私人間之非
      法取證，依上開立法例之反面解釋，自不生證據排除之效
      果。故本件告訴人乙○○自甲○○處取得之上開處方箋，
      縱未經甲○○許可，惟據上開說明，上開處方箋，於本案
      審判程序中，尚不生證據排除之效果，自有證據能力。
（二）又縱認本案中應採私人違法取得證據之排除法則。然按刑
      事訴訟，係以確定國家具體之刑罰權為目的，為保全證據
      並確保刑罰之執行，於訴訟程序之進行，固有許實施強制
      處分之必要，惟強制處分之搜索、扣押，足以侵害個人之
      隱私權及財產權，若為達訴追之目的而漫無限制，許其不
      擇手段為之，於人權之保障，自有未周，故基於維持正當
      法律程序、司法純潔性及抑止違法偵查之原則，實施刑事
      訴訟程序之公務員不得任意違背法定程序實施搜索、扣押
      ；至於違法搜索扣押所取得之證據，若不分情節，一概以
      程序違法為由，否定其證據能力，從究明事實真相之角度
      而言，亦難謂適當。因此，對於違法搜索所取得之證據，
      為兼顧程序正義及發現實體真實，應由法院於個案審理中
      ，就個人基本人權之保障及社會安全之維護，依比例原則
      及法益權衡原則，予以客觀之判斷（最高法院94年度臺上
      字第1361號、94年度臺上字第536號判決要旨可資參照）
      。上開最高法院判決要旨，雖係以公務員之公權力行使為
      規範對象，惟其所揭示之比例、權衡法則，就對於私人違
      法取得證據之排除法則，非不可於加以援引適用。本院審
      酌被告甲○○、丙○○被訴違反醫師法犯罪之特質（具專
      業性及高度隱密性，最低法定刑度為6月以上有期徒刑，
      社會非難性非輕），告訴人為弱勢之病患，其面對醫療糾
      紛，難以蒐集直接證據，雙方對醫病資訊之掌控能力明顯
      不對等；醫藥分業後，病患持自己之處方箋取藥，本屬常
      態，處方箋之功能在於提昇醫療服務品質，確保用藥之正
      確與安全，以維護病患權益；被告選任辯護人及公訴人於
      本院審理中所為攻擊、防禦方法及主張，有採用上開處方
      箋之必要；乙○○取得該等處方箋時，並未對甲○○施以
      強暴、脅迫等手段，其對甲○○權利行使之侵害程度輕微
      等情況，認上開處方箋於本案中應具有證據能力。
二、現行刑事訴訟法為保障被告之反對詰問權，排除具有虛偽危
    險性之傳聞證據，以求實體真實之發見，於該法第159條第1
    項明定被告以外之人於審判外之言詞或書面陳述，除法律有
    規定者外，不得作為證據。又被告以外之人於審判外之陳述
    ，雖不符前4條之規定（即刑事訴訟法第159條之1至同條之4
    ），而經當事人於審判程序同意作為證據，法院審酌該言詞
    陳述或書面陳述作成時之情況，認為適當者，亦得為證據；
    當事人、代理人或辯護人於法院調查證據時，知有第159條
    第1項不得為證據之情形，而未於言詞辯論終結前聲明異議
    者，視為有前項之同意，刑事訴訟法第159條之5定有明文。
    本件除上述處方箋外，檢察官、被告、辯護人等均未就卷內
    其餘證據資料之證據能力有所爭執，且迄於言詞辯論終結前
    ，均未主張有刑事訴訟法第159 條第1項不得為證據之情形
    ，是應認已同意卷內其餘證據均得作為證據，且經本院審酌
    後，認無不適當之情形，應認本案調查之卷內其餘證據均有
    證據能力。
貳、有罪部分：
一、被告甲○○、丙○○於偵審中均否認犯罪。被告甲○○辯稱
    ：(1)我所經營之高漢中醫診所，並非由丙○○獨立看診，我
    僅係因向丙○○學習脈學，故偶遇有疑難雜症嚴重病患時，
    商請丙○○由淡水南下，就「把脈」部分予以指導，但病患
    最後仍由我確定用藥及診治方式。傳統中醫與西醫最大之不
    同處，在於傳統中醫以「把脈」診斷病人，亦即「望、聞、
    問、切」中之「切」。然人體之「脈」因無外觀可看、無法
    以文字描述說明，傳統中醫必須師徒相傳、實地把脈教導，
    始得為之。因此「把脈」之學習可謂相當困難，要習得正確
    而精湛之把脈技術更非一蹴可幾。我於73年退伍後，考上中
    國醫藥大學學士後中醫系，取得醫師資格後同時考上該校「
    中國醫學研究所碩士班」。然學校所教導之中醫，並非傳統
    之師承制，而係「將中醫予以西醫化」，仿製西醫訓練方法
    ，如工廠般地「規格化生產」，因此學校訓練出來之中醫師
    幾乎不會把脈。原本我也是以此趨勢執業，但直至經家人介
    紹認識丙○○，才瞭解中醫還是必須回歸中醫化，把脈技術
    之增進始為根本，我遂開始向丙○○學習脈學。由於脈學是
    我之前在校就讀時課本完全沒有教的，初學之時，我誠惶誠
    恐，一方面為避免造成誤診，一方面也要印證老師所教之脈
    學，因此偶遇有疑難雜症嚴重病患時，商請丙○○自淡水南
    下，於我看診時，實際指導脈學。我認為此一方面藉由實務
    經驗之累積，增進把脈技術，以便日後造福更多病患；另一
    方面也可以增加用藥正確、診斷正確，給病患最大之醫療效
    果。而丙○○亦基於師生情誼，對於我診所之嚴重病患，需
    要在脈理上做確認時，即在其有空之時間，自淡水南下，義
    務指導脈學。而本案告訴人乙○○即屬嚴重病患，應可認為
    是受惠最多者，也是甲○○治療結果相當不錯者。(2)由於丙○○於脈學上有極深之造詣，而我則因亦係中興大學植物系
    畢業、植物研究所肄業，對於藥用植物駕輕就熟，加上在中
    國醫藥大學學士、中國醫學研究所之九年養成教育及臨床十
    餘年之用藥經驗，所以藥理為我之強項。從而在丙○○協助
    把脈時，最後仍均由我確認用藥，始交給病患去抓藥。亦即
    丙○○並不涉及藥物，所有病患之一切用藥，均由我個人決
    定。丙○○並非獨立看診，其把脈時均有我在場監督，是丙○○並無所謂未取得合法醫師資格擅自執行醫療業務之情事
    ，我亦無就此與丙○○有共犯之行為分擔及犯意聯絡。我於
    乙○○應診時，均親自為望、問、聞、切之中醫診療，僅就
    把脈後之病人脈象就教於丙○○，以便印證所學，亦即執行
    醫療診斷及處方之開立均由我親自在場為之。醫師法係著重
    於合法醫師執行醫療業務，確保醫療品質之規範，是尚難認
    被告為病人執行醫療診斷後就教請益丙○○之行為有違反醫
    師法。(3)再徵諸一般所謂之「密醫」，通常是獨立看診，或
    者於診所獨立為一診間、或者於合格醫師休假時請密醫代班
    等等，以另行請領健保費，達到詐領健保費目的。然於本案
    均無此情事，丙○○指導把脈時，我均在場。尤以丙○○居
    住淡水，若果其真有擅自執業之犯意，何必遠跑至臺中為之
    ？又何必只有一個月一、二個晚上？甚至義務為之？此均與
    一般所謂密醫為求圖利而密切、大量執業之常情不符，益徵
    本案確無違犯醫師法第28條之情事。(4)本案我確實無起訴書
    所指之犯行，反而是認真把握各個可以進一步學習脈學之機
    會，以求造福更多病患。乙○○之告訴，無非欲向我索取高
    額賠償金而不遂，顯係以使我受刑事訴追為目的。我為提升
    醫療品質向丙○○老師研討請益之事，竟遭乙○○曲解係由
    丙○○老師為看診行為。我執行醫療診斷及處方之開立均在
    場親自為之，僅以病人脈象就教請益於丙○○老師而已，尚
    難遽認我有與丙○○共犯違反醫師法之犯行。(5)我既親自為
    乙○○看診，並將診斷之病症及處方均記載於病歷上，已如
    前述，則我就乙○○之病歷，本屬有權制作之人，我於病歷
    上記載乙○○之症狀若無不實，即難謂有登載不實問題。至
    於乙○○病歷究竟是看診當時制作或看診之後制作，亦均與
    登載不實無涉，甚至我係在丙○○協助把脈之後、再親自確
    定處分用藥，則我於此情況下所為之病歷記載，實難謂有不
    實之處。況本案系爭病歷對於病因之記載、用藥之記載，均
    與處方箋相同，並無不實之處云云。被告丙○○則辯稱：(1)
    我並無執行醫療業務之行為，僅於甲○○執行醫師業務時遇
    有較為疑難之病症時，偶受甲○○之邀請，基於學術研究之
    目的，免費義務到場協助甲○○進行把脈，以提供意見參考
    。惟診療之進行及處方之開立均係由甲○○親自在場負責。
    (2)甲○○於書寫處方時，有時係由甲○○親自執筆書寫，有
    時則係經討論後委由我依甲○○之指示代筆書寫後，交由甲○○確認或增刪修改，有時係由甲○○指示其診所員工代筆
    書寫。惟不論何者，其處方之內容均係依甲○○之意思所開
    立，我並無獨立或代替甲○○執行醫師業務之行為。(3)甲○○於病患看診時全程親自在場，目的即在自行負責主導診療
    之進行及處方之開立，其在場時縱有指示他人代筆書寫之情
    形，亦為本於甲○○之意思所代筆，仍應視為甲○○本人之
    行為。我並未參與甲○○所為之醫療業務，難認有何違反醫
    師法之擅自執行醫療業務犯行云云。經查：
（一）關於本案犯罪事實，業經告訴人乙○○於偵審中結證詳盡
      ，其於審理中證稱：「（你看自費是從何時開始？）94年
      2月1日。」、「（你看自費診是那位醫師？）陳教授。就
      是在庭的的被告丙○○。」、「（是誰推薦你看丙○○門
      診？）是甲○○的大兒子告訴我兒子，說他爸爸診所有來
      了一位陳教授，把脈很神準，比如說一個金融界的患者，
      陳教授把脈後就知道他在銀行上班。我兒子知道我有長期
      失眠問題，請他兒子回去幫我安排陳教授門診時間，後來
      甲○○的太太跟我說，抱歉，看陳教授的人太多，她會儘
      量幫我排最快的。」、「（你最後一次看丙○○的診是何
      時？）96年3月20日。」、「（94年2月1日起到96年3月20
      日這期間，有交叉看二人的門診嗎？）應該是有，因為丙○○是每隔週的星期二晚上七點半以後才有看診，每個月
      只看兩個晚上的診，在這空檔期間，我若有人不舒服，還
      是會穿插看甲○○的健保診。」、「（你在看丙○○門診
      時，甲○○都有在現場嗎？）幾乎都有，因為我是病屬於
      疑難雜症。」、「（甲○○在場時，他做何事？）坐在旁
      邊靜靜聽，沒有說話，有時候他會去倒水或牛奶給陳教授
      喝。」、「（甲○○有無詢問丙○○：你的病情應該如何
      判斷、如何開立藥物、脈象如何？）沒有。」、「（你看
      診期間開立的藥物、交代你如何服用藥物、如何處理生活
      作息、飲食等方面是何人交代你去做的？）陳教授。」、
      「（你看診的期間有無看到丙○○開立處方箋？）有，他
      是一邊幫我看診、把脈，一邊寫處方箋。」「（你看丙○○門診時，有關於執行醫師的業務，都完全由丙○○獨自
      所為嗎？）是。」、「（提示偵卷第21頁到23頁，你所提
      出之94年2月1日到96年3月20日陳教授自費門診看診取藥
      紀錄表，內容是否都實在？）實在，該紀錄表中預約號碼
      欄有數字編號的部分，就是我看丙○○門診的日期，其餘
      的只是就丙○○的門診取藥續服而已，這個紀錄表完全是
      針對丙○○的門診紀錄，與甲○○的門診部分完全無關。
      」、「（如你上開所述，你看丙○○的門診共有8次？）
      是。」、「（其餘的期日取藥續服時，都不用先看過門診
      或是經過丙○○的門診嗎？）不用。」、「（取藥續服這
      件事情是誰交代你做的？）是陳教授交代的，因為陳教授
      門診時，一次開的藥量很多，所以我沒有一次取足，是考
      慮到開的藥有時候不見得有用，我先拿部分服用後，有效
      才繼續服用，如無效我就會在看甲○○門診時，請他向丙○○反應，但我不一定會去看門診，有時候會打電話跟甲○○反應，甲○○就會跟丙○○反應。但甲○○幾乎都沒
      有反應，因為甲○○有跟我說，陳教授身分崇高，怕說了
      他會不高興，他叫我就不要吃丙○○開的藥就好，還有一
      次退還藥錢給我。」、「（今日你所提出的這些處方箋，
      你是何時取得的？）丙○○為我看完時，我就拿這些處方
      箋到樓下去批價取藥，就順手交給櫃台人員取走保管。後
      來是直到我96年5月間發現有汞中毒現象，同年6月間經榮
      總確認後，有個週日晚上，我沒有知會甲○○，就直接到
      他的診所按電鈴。甲○○來開門，我就直接走進去樓下批
      價櫃台內，當時甲○○對我並沒有敵意，因為我們是很熟
      的朋友，他應該是認為我是要去找他討論病情或者是請陳
      教授出面解決問題。我發現我的紅色處方箋全部被攤開排
      在櫃台桌面上，還有我的一些病歷資料，甲○○並當場去
      找出一張比較舊的空白病歷表，要我當場填寫個人資料，
      我當庭提出一份病歷表，這份影本首頁就是甲○○當時叫
      我填寫個人基本資料（上面沒有記載初診日期，甲○○之
      後再將之影印蓋用印章後交給我），寫完後就交給他。當
      場我看到甲○○在我的病歷表內填寫一些資料，並跟我說
      ，共服了幾瓶五寶散，他應該是照紅色的處方箋填寫我服
      用五寶散的資料到我的病歷表中，但是我服用的數量不只
      紅色處方箋所載的內容，因為我還有續服的部分。當時我
      還有帶我兒子，我姪子、姪女共四人去。我姪女高文怡還
      教甲○○用舊報紙在病歷表上壓一壓，病歷看起來會比較
      舊，因為我的姪女跟甲○○也是很熟，甲○○當時有說他
      被倒債，而且也欠陳教授很多人情，陳教授不願意出來面
      對我的醫療糾紛，叫甲○○自己來跟我說。當時我也很同
      情甲○○，因為大家都很熟，我也很尊重林醫師的人格。
      後來我的姪子高浩緯跟我說：你每次都是這樣吃虧，你讓
      甲○○湮滅證據的話，你就什麼東西都沒有了。他就叫我
      把紅色的處方箋拿起來，我就把庭提的這些紅色處方箋拿
      起來放在自己的口袋。這時候甲○○就生氣了，很大聲對
      我說：你不能拿我的東西。我說這是我的處方箋，本來就
      是屬於我的。他說他要報警，我說你去報，我在這裡等。
      後來他就叫我能幫儘量幫他，他說教授根本不負責。後來
      我們就走了，我取走的資料就是庭提的這些紅色處方箋。
      」、「我確認我的病歷表都是甲○○醫師記載的，我認為
      前述我到甲○○診所前，甲○○就是依照紅色處方箋內容
      ，填寫到我的病歷中。我到場時看的部分，是甲○○將五
      寶散不足的部分寫到病歷表中，甲○○當時應該是將我在
      丙○○看診的資料，另外謄寫製作一份新的病歷，當成是
      他對我看診的病歷，所以才會要求我再寫一張新的病歷首
      頁基本資料給他，並且要將首頁故意弄得舊舊的。「（你
      的意思是說，甲○○為了要掩飾丙○○密醫看診的事情，
      而制作由他為你看診的假病歷嗎？）是。「（你今日庭提
      的高漢中醫診所高淑熙病歷表兩本，哪一份是甲○○偽造
      丙○○看診的病歷紀錄？）首頁初診日期欄空白的那本。
      」、「（經核對結果，甲○○偽造的病歷與你上述看診取
      藥紀錄表，少了94年6月25日、95年5月8日、5月20日、6
      月2日、6月15日、6月30日、7月15日病歷，有何意見？）
      因為有些續服不加五寶散部分，甲○○根本沒有資料可以
      記載，所以才會少了這些紀錄。」、「（為何6月25日是
      記載服初診，而不是記載續服？）因為是服用第一次開藥
      的部分，原因是在94年5月31日丙○○有開桂枝，我服用
      後有不適，我跟甲○○反應，甲○○就叫我服94年2月所
      開立初診的藥。」、「（你看丙○○診時，你有無詢問丙○○有無中醫師執照或是在哪家教學醫院擔任教授？）沒
      有，因為我跟甲○○很熟，而且甲○○二樓診間的門口有
      貼陳教授自費門診時間、有提供停車場的資料。」、「（
      甲○○有無用文字或口頭介紹丙○○的資歷？）沒有，但
      是我們看他都對丙○○畢恭畢敬。」、「（如果你知道丙○○沒有中醫師執照你願意讓他看診嗎？）不可能。因為
      有大型醫院那麼多，我們是信用甲○○，因為甲○○對丙○○很尊重，而且丙○○的門診很難掛，丙○○把脈很神
      準，第一次看他門診，掛了二個月才掛到。」、「（丙○○的自費門診收費與甲○○的健保門診收費有何差別？）
      自費門診要給丙○○200元的門診費用，其餘的就是藥費
      ，如紅色處方箋中鉛筆書寫200，就是指要付給丙○○門
      診的費用，不用另外付掛號費。甲○○的健保診掛號費加
      部分負擔共要140元，沒有另計藥費。看丙○○的門診不
      用健保卡，金額詳如我之前提出的看診取藥紀錄表，若有
      加五寶散，費用就會比較高。」等語。
（二）核乙○○上開證詞，就其至高漢中醫診所看丙○○門診之
      始末經過，及發生醫療糾紛後，甲○○如何偽制病歷，以
      圖掩飾其容留密醫看診之事實，業陳述明確且鉅細靡遺，
      並有卷附9紙處方箋、94年2月1日到96年3月20日陳教授自
      費門診看診取藥紀錄表一份、高漢中醫診所高淑熙病歷表
      二份（一份首頁初診日期欄有記載91年4月26日、一份首
      頁初診日期欄則為空白）可資佐證，足認其證詞屬實，並
      未誣陷甲○○、丙○○。參以丙○○亦坦認卷附9紙乙○○處方箋中之7紙，均有其本人書寫之處方記載（詳見丙○○97年10月14日刑事辯護意旨狀），且核其記載樣式，
      字體碩大、位置正中而醒目，顯為處方之主要內容。又乙○○於高漢中醫診所看甲○○、丙○○之門診，係分循健
      保、自費二套截然不同之就診模式，於自費診中，丙○○
      為診治醫療行為之主體，甲○○縱有在場，亦僅屬觀摹學
      習丙○○把脈診斷經過之陪襯角色，否則殊無另設丙○○
      自費門診之必要。又卷附高漢中醫診所高淑熙病歷表二份
      ，其中一份首頁初診日期欄有記載91年4月26日，內容並
      陸續記錄乙○○之健保門診病歷迄96年間，另一份首頁初
      診日期欄則為空白，內容則專門記錄前開乙○○證述之丙○○自費門診及續服日期之病歷，益徵甲○○並非丙○○
      自費門診時之診察、治療行為主體，否則當無必要疊床架
      屋，特別對號制作第二套門診病歷。該份內容專門記錄乙○○之丙○○自費門診及續服日期之病歷，顯係甲○○面
      臨病患乙○○之醫療糾紛時，為掩飾其容留密醫看診之非
      法行為，所刻意虛偽填製之病歷紀錄，此實為欲蓋彌彰之
      舉。從而，被告等所辯：丙○○係偶受甲○○之邀請，免
      費義務到場協助甲○○進行把脈，以提供意見參考，惟均
      係由甲○○親自診療及開立處方，有時並由甲○○親指示
      丙○○代筆書寫處方云云，顯為卸責之詞，並無可信。又
      被告甲○○、丙○○均屬智慮成熟之人，二人就前述甲○○提供診間場所予未具合法醫師資格之丙○○看診而擅自
      執行醫療業務之犯行，彼此間顯有犯意聯絡與行為分擔。
（三）甲○○為高漢中醫診所之負責醫師，為從事醫療業務之人
      ，其雖有權製作診所病患病歷紀錄之業務文書，惟亦負有
      據實填載之義務。本案甲○○並非乙○○就丙○○自費門
      診時之診治醫師，竟以診治醫師之名義虛偽填製其為乙○○看診、用藥等不實內容病歷紀錄，所為自屬業務上登載
      不實文書之行為。本案事證明確，被告二人上開犯行，洵
      堪認定，應予依法論科。
二、核被告甲○○、丙○○二人就犯罪事實欄一所為，均係犯醫
    師法第28條前段之未具醫師資格執行醫療業務罪。按刑事法
    若干犯罪之行為態樣，本質上原具有反覆、延續實行之特徵
    ，立法時既予特別歸類，定為犯罪構成要件之行為要素，則
    行為人基於概括之犯意，在密切接近之一定時、地持續實行
    之複次行為，倘依社會通念，於客觀上認為符合一個反覆、
    延續性之行為觀念者，於刑法評價上，即應僅成立一罪，俾
    免有重複評價、刑度超過罪責與不法內涵之疑慮；學理上所
    稱「集合犯」之職業性、營業性或收集性等具有重複特質之
    犯罪均屬之，例如經營、從事業務、收集、販賣、製造、散
    布等行為概念者是，此有最高法院95年度臺上字第1079號判
    決意旨可資參照。被告甲○○、丙○○二人從事前揭違反醫
    師法之門診醫療業務行為，係在密集期間內以相同之方式持
    續進行，具有反覆、延續實行之特徵，從而在行為概念上，
    縱有多次之舉措，仍應評價認係包括一罪之集合犯。被告二
    人就上開犯行間，有犯意聯絡及行為分擔，為共同正犯。又
    被告甲○○就犯罪事實欄二所為，係犯刑法第215條之業務
    文書登載不實罪。甲○○所犯上開二罪間，犯意各別，罪名
    不同，應分論併罰。爰審酌被告甲○○為執業中醫師，具有
    相當智識與社會地位，不思維護病患權益，竟容留密醫看診
    ，所為侵害醫療服務品質非輕，復為掩飾非行，虛偽填製不
    實病歷，一錯再錯；被告丙○○未具醫師資格，擅自執行醫
    療業務，所為對病患健康及安全所生潛在危險性頗鉅，就違
    反醫師法犯行，其為親自實施醫療行為者，犯罪支配力較提
    供門診場所之甲○○為重；又被告二人犯後均尚未與告訴人
    和解之態度等一切情狀，分別量處如主文所示之刑。又被告
    二人上開所犯違反醫師法之罪，其犯罪之時間，在96年4月2
    4日以前，所犯合於中華民國九十六年罪犯減刑條例之減刑
    規定，應依該條例第2條第1項第3款之規定各減其宣告刑二
    分之一，並就甲○○所犯二罪定其應執行之刑，及均諭知易
    科罰金之折算標準。
參、無罪部分：
一、公訴意旨略以：被告丁○○為萬國製藥廠股份有限公司（下
    稱萬國公司）之董事長，雖明知萬國公司所生產之萬國加味
    五寶散（衛署藥製字第030076號）之藥品許可證業於93年9
    月3日到期，且尚未經行政院衛生署依法核准展延，屬藥事
    法第20條第1款之偽藥（行政院衛生署遲至97年5月15日始同
    意展延），竟基於製造及販賣偽藥犯意，於93年9月3日起至
    97年5月15日前，在臺南縣仁德鄉○○○街71號之萬國公司
    仁德廠內，仍繼續製造萬國加味五寶散；並於93年9月3日起
    至97年5月15日止，以每瓶約2000元代價，銷售予不知情之
    萬國公司臺中區經銷商蔡明堂，蔡明堂復以每瓶4000元代價
    轉售予不知情之高漢中醫診所負責人甲○○。因認被告丁○○涉犯藥事法第82條第1項之製造偽藥罪及藥事法第83條第1
    項之販賣偽藥罪。
二、公訴意旨認定被告丁○○涉犯上開罪嫌之論據為：(1)藥物製
    造、輸入許可證有效期間為5年，期滿仍須繼續製造、輸入
    者，應事先申請中央衛生主管機關核准展延之，藥事法第47
    條第1項前段定有明文；次按，藥物製造許可證有效期間為5
    年，期滿仍繼續製造者，應事先申請中央衛生主管機關核准
    展延之，藥物藥商管理法第53條第1項（其後修正為藥事法
    第47條第1項）定有明文。故於有效期間屆滿時，未經核准
    展延有效期間，而仍繼續製造該項藥品者，即屬未經核准擅
    自製造之行為，應成立製造偽藥罪。且有效期間屆滿時，許
    可證即當然失效，毋待撤銷；無論曾否申請展延，均無不同
    ，此有最高法院78年度臺上字第3893號判決可參；參以藥事
    法第47條第1項法條文義所示，藥品許可證期滿仍欲繼續生
    產者，其展延需於許可證有效期間「屆滿前」為之，足見上
    開許可證到期後即失效而不得再為製造無疑；另參以藥事法
    第47條第1項之立法目的，該條所以對藥品許可證期間為上
    開5年期間限制，其立法目的本在俾使中央衛生主管機關得
    以藉由展延許可程序而重新實質審查該藥品成分是否仍符合
    時宜，是若允許藥廠於許可證有效期間經過後，在未經核准
    展延前，仍得繼續製造該藥品，則藥事法第47條第1項無異
    淪為具文。故藥品許可證有效期間屆滿時，未經核准展延有
    效期間，而仍繼續製造該項藥品者，即屬未經核准擅自製造
    之行為，應成立製造偽藥罪。被告丁○○為萬國公司董事長
    ，且萬國加味五寶散之許可證業於93年9月3日到期，萬國公
    司於該許可證失效後，仍繼續產製銷售萬國加味五寶散，則
    依上開實務見解，萬國公司丁○○應構成製造、販賣偽藥罪
    。(2)萬國公司雖有於93年4月15日向行政院衛生署申請展延
    萬國加味五寶散之藥物許可證，然因原許可證藥品成分中含
    熊膽及麝香等保育類動物，行政院衛生署因而遲未核准，且
    遲至97年5月份，萬國公司將萬國加味五寶散成分中之熊膽
    、麝香等藥材改以動物膽，行政院衛生署始同意延展等情，
    業據證人李芝蘭於偵查中證述甚詳，復有行政院衛生署中醫
    藥委員會97年6月30日衛中會藥字第0970007927 號函所附相
    關函稿影本可佐，是萬國加味五寶散之藥物許可證雖於97年
    5月15日經行政院衛生署核准展延，然其所核准展延成分與
    原許可證所示成分即不相同，是縱萬國加味五寶散已經核准
    展延，仍難解丁○○上開製造、販賣未經核准偽藥犯行。
三、訊之被告丁○○堅詞否認有製造、販賣偽藥犯行，所辯要以
    ：萬國公司生產之萬國加味五寶散之藥品許可證固於93年9
    月3日到期，然萬國公司於該藥品許可證到期前，業依藥事
    法第47條第1項規定，向行政院衛生署申請核准展延，於申
    請展延期間，行政院衛生署並未註銷上開許可證，嗣並已核
    准展延至97年9月15日，故萬國加味五寶散並非未經核准而
    製造之偽藥等語。
四、按犯罪事實應依證據認定之，無證據不得認定犯罪事實；不
    能證明被告犯罪者，應諭知無罪之判決，刑事訴訟法第154
    條第2項、第301條第1項分別定有明文。又事實之認定，應
    憑證據，如未能發現相當證據，或證據不足以證明，自不能
    以推測或擬制之方法，以為裁判基礎（最高法院40年臺上字
    第86號判例參照）。而認定犯罪事實所憑之證據，雖不以直
    接證據為限，間接證據亦包括在內，然而無論直接證據或間
    接證據，其為訴訟上之證明，須於通常一般之人均不致有所
    懷疑，而得確信其為真實之程度者，始得據為有罪之認定，
    倘其證明尚未達到此一程度，而有合理之懷疑存在，而無從
    使事實審法院得有罪之確信時，即應由法院為諭知被告無罪
    之判決（最高法院76年臺上字第4986號判例參照）。又刑事
    訴訟法第161條第1項規定：檢察官就被告犯罪事實，應負舉
    證責任，並指出證明之方法。因此，檢察官對於起訴之犯罪
    事實，應負提出證據及說服之實質舉證責任。倘其所提出之
    證據，不足為被告有罪之積極證明，或其指出證明之方法，
    無從說服法院以形成被告有罪之心證，基於無罪推定之原則
    ，自應為被告無罪判決之諭知（最高法院92年度臺上字第12
    8號判例參照）。
五、經查：按「本法所稱偽藥，係指藥品經稽查或檢驗有左列各
    款情形之一者：一、未經核准，擅自製造者。…」；「藥物
    製造、輸入許可證有效期間為五年，期滿仍須繼續製造、輸
    入者，應事先申請中央衛生主管機關核准展延之。但每次展
    延，不得超過五年。屆期未申請或不准展延者，註銷其許可
    證。」，藥事法第20條、第47條第1項定有明文。證人李芝
    蘭即行政院衛生署中藥委員會技士於97年6月23日偵查中具
    結證稱：「（萬國加味五寶散許可證展延是何時申請？），
    是93年9月3日就到期，在93年4月15日來文申請展延。」、
    「（當時貴署為何沒有同意展延？）我們在89年有公告保育
    類中藥材要辦理變更刪除，這張許可證有熊膽和麝香，我們
    就要送到藥物審議委員會，中間一直在溝通，要他提供使用
    保育類動物之證明文件，請他把熊膽和麝香刪除，至今年5
    月份他才同意，同意之後，我們先同意展延至97年9月15日
    。」、「（藥廠在許可證到期後，在貴署未同意展延前，可
    否繼續生產萬國加味五寶散？）藥事法沒有規範到這麼細，
    我有問過署裡面藥政處，他說不構成藥事法的偽藥。」等語
    ；又行政院衛生署中醫藥委員會96年11月9日衛中會藥字第0
    960012137號函載明：「案內許可證於93年9月3日到期，惟
    因換證程序尚未完全，本署尚未予以註銷。由於其成分中含
    熊膽、麝香，事涉保育相關規定，本會多次請其刪除或提出
    替代品，該公司對辦理變更刪除保育類中藥材有疑慮，唯恐
    影響藥效，多次向民意機關陳情，並行文本會。…對此本會
    甚為重視，其陳情並非毫無道理，基於尊重民意反映及公共
    政策之和諧推動等理由，該許可證尚未予以註銷，但亦多次
    請其依程序辦理變更。…因案內藥品之許可證在申請展延辦
    理期間，本署亦尚未註銷其許可證，與上開條文（指藥事法
    定義偽藥、禁藥之規定）之構成要件有所不符，按刑法第1
    條之罪刑法定主義，尚不符偽、禁藥之處罰要件。」；又行
    政院衛生署97年5月15日署授藥字第0970001854號書函載明
    ：「主旨：萬國加味五寶散，衛署藥製字第030076號藥物許
    可證之有效日期，業經展延至97年9月15日，請查照。說明
    ：一、衛署藥製字第030076號藥品許可證展延至97年9月15
    日止，其後該證註銷。二、如需換發新證，請依貴公司5月
    13日來函說明三之承諾，刪除麝香、熊膽，得以動物膽替代
    辦理變更，並依變更程序刪除麝香、熊膽得以動物膽替代變
    更後，成分含量依比例試製，屆時檢附藥品試製三個月安定
    性及批次相關檢驗規格成績書送會憑辦。」。綜上事證，可
    知萬國公司於萬國加味五寶散（衛署藥製字第030076號）之
    藥品許可證到期（93年9月3日）前，業依法事先申請主管機
    關即行政院衛生署核准展延，於主管機關核准展延前，該藥
    品許可證並未被註銷或廢止，嗣行政院衛生署亦已核准該藥
    品許可證展延至97年9月15日止，其後始註銷該證。至於主
    管機關要求刪除萬國加味五寶散中麝香、熊膽成分一節，係
    指日後申請換發新證時所須踐行之程序，要與原該藥品許可
    證經核准展延至97年9月15日之效力無涉。從而，被告丁○○於97年9月15日前所產銷之萬國加味五寶散，自非屬未經
    核准、擅自製造之「偽藥」甚明。此外，本院復查無其他積
    極證據足資證明被告丁○○有公訴意旨所指之製造、販賣偽
    藥犯行，核屬不能證明被告丁○○有此部分犯罪行為，自應
    諭知其無罪之判決。
據上論斷，應依刑事訴訟法第299條第1項前段、第301條第1項，
醫師法第28條前段，刑法第11條、第28條、第215條、第41條第1
項前段、第2項、第51條第5款，中華民國九十六年罪犯減刑條例
第2條第1項第3款、第7條、第9條、第11條，判決如主文。
中    華    民    國    98    年    2    月    10    日
                  刑事第十二庭  審判長法  官  楊萬益
                                      法  官  劉邦繡
                                      法  官  蔡建興
上正本證明與原本無異。
如不服本判決，應於收受送達後10日內向本院提出上訴書狀（應
敘述具體理由並附繕本）。
上訴書狀如未敘述理由，應於上訴期間屆滿後20日內補提理由書
於本院。
                                      書記官  黃英寬
中    華    民    國    98    年    2    月    10    日
附錄論罪科刑法條
醫師法第28條前段：
未取得合法醫師資格，擅自執行醫療業務者，處六個月以上五年
以下有期徒刑，得併科新臺幣三十萬元以上一百五十萬元以下罰
金，其所使用之藥械沒收之。
刑法第215條：
從事業務之人，明知為不實之事項，而登載於其業務上作成之文
書，足以生損害於公眾或他人者，處三年以下有期徒刑、拘役或
五百元以下罰金。


司法院資訊處製作；財團法人民間司法改革基金會備份。
